臺灣高等法院刑事判決　　　　　　　　　　　　　　九十二年度交上訴字第六０號
　　上　訴　人
　　即　被　告　蔡路得原名丁.
　　選任辯護人　傅雲欽律師
　　輔佐人即
　　被告之母　　丙○○
右上訴人因公共危險案件，不服臺灣板橋地方法院九十一年度交訴字第一三二號，中
華民國九十二年一月二十七日第一審判決（起訴案號：臺灣板橋地方法院檢察署九十
一年度偵字第一三七六○號），提起上訴，本院判決如左：
    主  文
原判決撤銷。
蔡路得服用酒類，不能安全駕駛動力交通工具而駕駛，處有期徒刑肆月；又駕駛動力
交通工具肇事致人傷而逃逸，處有期徒刑壹年。應執行有期徒刑壹年參月。
    事  實
一、蔡路得（原名丁○○）前於民國九十年四月間，多次因服用酒類已達不能安全駕
    駛動力交通工具之程度後，而仍駕駛汽車之行為，先後經臺灣士林地方法院九十
    年度交簡字第八八五號判處拘役二十日，如易科罰金，以百元折算壹日確定；
    及臺灣臺北地方法院九十年度北交簡字第一七二三○號判處罰金三萬銀元，如易
    服勞役，以百元折算壹日確定；另於九十一年四月二十七日同上情形，經臺灣
    臺北地方法院於九十一年十二月三日以九十一年度北交簡字第二九五二號判處罰
    金二萬四千元如易服勞役，以百元折算壹日確定。蔡路得並明知其駕照業已於
    因交通違規事件已經裁決吊銷處分，並於九十一年五月八日繳交交通部公路總局
    台北區監理所駕駛人管理課銷毀，竟猶不知警惕，仍於九十一年七月二十四日清
    晨六時許始，於台北縣板橋市○○○路錢櫃酒店飲酒至九時許後，已達不能安全
    駕駛動力交通工具之程度（按尚未達心神喪失或精神耗弱程度），仍駕駛前述自
    用小客車欲返回臺北縣板橋市○○○街二巷一弄五二之四號住處，同日九時三十
    分許，行經臺北縣板橋市○○○街一二六號與一二四巷口之時，本應注意車前狀
    況，並隨時採取必要之安全措施，而依當時之情形，又無不能注意之情事，竟疏
    未注意及之，以致從側面擦擊前方由甲○○○所騎乘車號：ＱＶＷ－七○七號之
    輕型機車，因致甲○○○人車倒地，受有左膝撞擊傷等之傷害（過失傷害部分，
    未據告訴），詎蔡路得於肇事致人受傷後，並未停車對傷者施以救助或其他必要
    措施，反隨即駕車逃逸而去，嗣經民眾記下車號報警循線於蔡路得前揭住處查獲
    ，經警帶回警所，於同日上午十時四十六分許對蔡路得作呼氣酒精濃度測試結果
    ，其呼氣中所含酒精濃度值達每公升○‧六八毫克，因悉上情。
二、案經臺北縣政府警察局板橋分局移由臺灣板橋地方法院檢察署檢察官偵查起訴。
    理  由
一、本院查：
（一）被告蔡路得於前揭時地酒後駕駛自小客車擦撞被害人甲○○○所騎乘之輕型機
      車一事，業據被告於警詢、檢察官初訊、原審及本院審理時坦承不諱，且與被
      害人甲○○○指述情節（詳見偵查卷第九頁正、反面），互核相符，並經證人
      即現場目擊者即萊爾富便利商店店員乙○○於警訊、偵查及本院審理時證述明
      確在卷（見偵查卷第十頁正、反面、第四十三頁反面第四十三—一頁正面；本
      院卷第一０三頁、第一０四頁、第一０五頁），復有被害人甲○○○驗傷診斷
      證明書、道路交通事故調查報告表、現場暨車損照片多幀、酒精濃度測試條及
      舉發違反道路交通管理事件通知單等在卷可佐（見偵查卷第十五頁、第六頁至
      第七頁、第十一頁至第十四頁、第二十頁、第二十一頁），是被告於警訊、偵
      查初訊、原審及本院審理時所為之自白，核均與事實相符，應堪採信。至其嗣
      於偵查中雖曾一度改口辯稱：當時並非伊本人駕駛車號六Ａ－○三六一號自小
      客車，而係伊於事發當天早上約八點多，先以行動電話撥打伊弟蔡建宏所使用
      之0000000000號行動電話，要伊弟蔡建宏到板橋錢櫃ＫＴＶ載伊回
      家，伊上車之後很累，一直到下車為止，都在睡覺，並不知發生何事等云云（
      見偵查卷第三十八頁反面、第三十九頁正面），並與證人蔡建宏於偵查中所證
      述情節相符（詳見偵查卷第四十三—一頁正、反面），然經公訴人調閱被告蔡
      路得及證人蔡建宏雙方所一致是認，由蔡建宏所使用之0000000000
      號行動電話通聯紀錄比對查悉結果，於九十一年七月二十四日凌晨至中午為止
      ，證人蔡建宏所使用之前開行動電話並未有任何通話紀錄乙情，有中華電信股
      份有限公司行帳字（91）第一七七○三號函檢附之該行動電話門號之申租人資
      料暨九十一年七月二十二日起至同年月二十五日止之通聯紀錄一份附卷可按（
      見偵查卷第四十九頁）。顯見被告所辯及證人蔡建宏所言，無非均係飾卸、迴
      護之詞，均不足採。另被告於駕車擦撞被害人甲○○○當時，有產生很大之聲
      響乙情，業據證人乙○○於偵查時結證明確（見偵查卷第四十三頁反面），且
      被告駕車肇事後所遺留之車輛擦撞痕跡，範圍從右前保險桿開始，一直延伸至
      右前門下方及右後車門之中間部分，有前開車損照片在卷可參，顯見案發當時
      並非僅係輕微擦撞，再參以車禍發生時係白日九時三十分許，而非天色昏暗不
      明之時，則衡諸一般社會經驗法則，被告當時豈有毫未查覺，已與他人車輛發
      生擦撞之理，是被告於原審及本院審理時一再辯稱不知撞到云云，顯係避就之
      詞，均非可採。
（二）蔡路得並明知其駕照業已於因交通違規事件已經裁決吊銷處分，並於九十一年
      五月八日繳交交通部公路總局台北區監理所駕駛人管理課銷毀，有電腦查詢單
      （見偵查卷第九頁），及交通部公路總局台北區監理所九十三年四月六日第０
      九三─六０─０七七八三號函（見本院卷）可稽。被告飲酒後其吐氣所含酒精
      濃度值，於查獲後之同日十時四十六分許，經警測試結果，仍高達每公升○‧
      六八毫克，已逾道路交通安全規則第一百十四條第二款所定飲酒後其吐氣所含
      酒精成份每公升○‧二五毫克（MG/L）以上者，不得駕車之標準，此並有前述
      酒精濃度測試條、道路交通事故調查報告表、交通舉發單影本等各在卷足據。
      另按自然人於飲酒後，對事物之感官反應，其感覺之減低暨快慢，影響於駕駛
      行為甚鉅，且因個人體質不同而呈現波動變化，有者反應快速，有者遲鈍，精
      神狀態亦隨之而異，被告飲酒後多時其吐氣所含酒精濃度仍高達每公升○‧六
      八毫克，先前卻為駕駛動力交通工具之行為，且行進間，復擦撞同向行進之機
      車而肇事端，是其顯於已不能安全駕駛動力交通工具之狀態下，猶駕駛上開車
      輛行駛於道路上之情，實甚明確。
（三）按刑法第一百八十五條之四駕駛動力交通工具肇事致人死傷而逃逸罪係於八十
      八年四月二十一日增訂公布，並自同年四月二十三日開始生效，其增設本條文
      之立法目的，乃為維護交通，增進行車安全，促使當事人於事故發生時，能對
      被害人即時救護，減少死傷，以保護他人權益並維護社會秩序。又其立法精神
      在於交通事故一旦發生，且發生人員傷亡之情況，不論是撞人或被撞，或是因
      其他事故而造成死傷，只要是在駕駛動力交通工具過程內所發生者，參與此等
      事故過程之當事人皆應協助防止死傷之擴大，蓋如駕駛人於事故發生後，隨即
      駕車逃離現場，不僅使肇事責任認定困難，更可能使受傷之人喪失生命或求償
      無門。且刑法第一百八十五條之四具有遺棄罪之性質，乃參照刑法第二百九十
      四條第一項之刑度來增設，又刑法就無義務者之遺棄（第二百九十三條）與有
      義務者之遺棄（第二百九十四條）訂有不同之罪責。駕駛汽車肇事致人受傷或
      死亡，依道路交通管理處罰條例第六十二條規定，汽車駕駛人有採取救護或其
      他必要措施並向警察機關報告之義務，由此可知，因汽車駕駛人之故意、過失
      肇事致人傷亡者，汽車駕駛人本即負有救護義務，若未予以救護，除有違該條
      例第六十二條之規定外，尚構成刑法第二百九十四條第一項之遺棄罪。然第一
      百八十五條之四的救護義務則不以汽車駕駛人因故意或過失肇事致人傷亡為必
      要，只要其為該交通事故之現場當事人，則對事故現場之傷亡人員皆有救護之
      義務，此即為本條與第二百九十四條第一項之區別所在。因此，本條所欲規範
      者，乃當事人於交通事故發生時遺棄被害人於不顧的逃逸行為，且若謂當事人
      之救護義務須視其有無故意、過失而定，則不僅有違刑法第一百八十五條之四
      的立法目的與精神，從而，本條文之功能亦將喪失殆盡。故所謂駕駛動力交通
      工具肇事，乃指駕駛動力交通工具發生交通事故，而非指因故意或過失導致事
      故發生而逃逸者，始成立本罪。又稽之前述擦撞聲響甚大，被告斯時應已知悉
      肇事，而被害人因擦撞而倒地受有傷害，然其隨即駕車離去，業據證人柯依倩
      於偵查及本院審理時到庭證述詳實在卷（見偵查卷第四十三頁、本院卷第一０
      四頁），是其未對被害人採取任何救護或其他必要措施，核與刑法第一百八十
      五條之四所欲規範之目的相符。又縱或被告在事發當時自認心理害怕，遂始離
      去，然仍不得因認為心理害怕即得任令離去現場，故被告於事故發生時未立刻
      給予被害人救護即行逸去之行為，已屬不可否認。又本院審理中，被告經台北
      市立療養院鑑定結果，被告行為時之精神狀態，未有心神喪失或精神耗弱之情
      形，有該院九十三年一月二日北市療成字第０九三三００二九０號函附之精神
      鑑定報告書可憑。
（四）綜上所述，本案事證以臻明確，被告犯行，洵堪認定，應依法論科。
二、核被告蔡路得所為，係犯刑法第一百八十五條之三服用酒類不能安全駕駛動力交
    通工具而駕駛罪、同法第一百八十五條之四駕駛動力交通工具肇事致人傷而逃逸
    罪。被告蔡路得所犯上開之罪，犯意各別，犯罪構成要件互殊，為數罪，應予分
    論併罰。至被告於駕照吊銷期間無駕駛執照駕車及酒醉駕車，因而致甲○○○受
    傷部分，既因未據被害人告訴，而不該當道路交通管理處罰條例第八十六條第一
    項所定被告依法應負刑事責任之構成要件，自無該條項規定之適用餘地，則併此
    敘明。
三、原審據以論罪科刑，固非無見，惟查被告之駕駛執照已於九十一年五月八日經吊
    銷處分，被告蔡路得於案發時係無駕駛執照之情，原判決未予認定，自有未洽。
    被告蔡路得上訴意旨就肇事逃逸部分否認犯罪，及指摘原判決量刑過重，雖均未
    足採，但原判決既有前揭可議之處，仍屬無可維持，應由本院將原判決撤銷改判
    。爰審酌被告蔡路得駕車肇事，致人傷而逃逸程度輕重，暨衡酌被害人受到之傷
    害，及被告品性、生活狀況、智識程度、犯罪所生損害，暨各有多次酒後駕駛車
    輛經法院判處刑罰之前情，仍不知檢束等一切情狀，分別量處如主文第二項所示
    之刑，並定其應執行刑。
據上論斷，應依刑事訴訟法第三百六十九條第一項前段、第三百六十四條、第二百九
十九條第一項前段，刑法第一百八十五條之三、第一百八十五條之四、第五十一條第
五款，判決如主文。
本案經檢察官朱兆民到庭執行職務。
中　　　華　　　民　　　國　　九十三　　年　　　五　　　月　　　四　　　日
                              臺灣高等法院交通法庭
                                  審判長法  官  陳  祐  治
                                        法  官  陳  晴  教
                                        法  官  王  炳  梁
右正本證明與原本無異。
肇事逃逸部分如不服本判決，應於收受送達後十日內向本院提出上訴書狀，其未敘述
上訴之理由者並得於提起上訴後十日內向本院補提理由書（均須按他造當事人之人數
附繕本）。
酒醉駕駛部分不得上訴。
                                        書記官  潘　大　鵬
中　　　華　　　民　　　國　　九十三　　年　　　五　　　月　　　五　　　日
附錄本案論罪科刑法條全文：
刑法第一百八十五條之三
服用毒品、麻醉藥品、酒類或其他相類之物，不能安全駕駛動力交通工具而駕駛者，
處一年以下有期徒刑、拘役或三萬元以下罰金。
刑法第一百八十五條之四
駕駛動力交通工具肇事，致人死傷而逃逸者，處六月以上五年以下有期徒刑。
